臺灣高等法院刑事判決　　　　　　　　　　　九十二年度上更（一）字第五六一號
　　上　訴　人
　　即　被　告　甲○○LUU.
　　　　　　　　　　　　越南國.
　　義務辯護人　王昧爽律師
右上訴人因殺人等案件，不服臺灣基隆地方法院九十一年度重訴字第一八號，中華民
國九十二年三月十二日第一審判決（起訴案號：臺灣基隆地方法院檢察署九十一年度
偵字第三六二三號），提起上訴，判決後經最高法院發回更審，本院判決如左：
    主  文
原判決撤銷。
甲○○傷害人之身體，因而致人於死，處有期徒刑柒年貳月。
    事  實
一、甲○○（LUU XUAN NHUNG，公訴人誤繕為LUU XUAN NHUGN）係越南國籍人，於民
    國九十年十月間起受僱於基隆籍「金鴻三號」漁船擔任漁工工作。趙朝國則係大
    陸地區人民，於九十一年八月間起受僱於「新福榮十六號」漁船擔任漁工。九十
    一年九月二十一日凌晨一時許，甲○○停泊於基隆市長潭里漁港之「金鴻三號」
    漁船內，耳聞停泊於同一漁港之「順東發十六號」漁船所聘僱之越南籍漁工「阿
    山」（NGUYEN THANA SON）、「阿水」（NGUYEN XUAN THUY）兄弟，與該船聘僱
    之大陸漁工發生衝突鬥毆，遂於同日凌晨一時二十分許，與越南籍漁工「阿進」
    （NGUYEN VAN HANH）、「阿德」（年籍不詳，起訴書記載為阿達）前往「順東
    發十六漁船」探視「阿山」、「阿水」，嗣後甲○○等欲經由停泊於「順東發十
    六號」旁之「永取二十六號」漁船登岸離去時，出言質問「永取二十六號」漁船
    之大陸漁工為何毆打「阿山」，而與該船多位不知名之大陸漁工發生口角衝突，
    甲○○遂手持類似刀子之器械對大陸漁工揮舞，並以國語叫囂「來呀！來呀！」
    挑釁，大陸漁工不滿，聚集追趕，甲○○趁隙逃逸，大陸漁工遂紛紛返回所屬漁
    船。詎甲○○逃離後氣憤難消，隨地撿拾鏽蝕之尖銳鐵條二支（起訴書誤繕為一
    支），與其他越南漁工二人，旋即折返現場附近，甲○○雙手各持一支鐵條揮舞
    ，並作手勢及以國語「來呀！來呀！」叫囂，向大陸漁工再度挑釁，大陸漁工見
    狀，由趙朝國持鐵剷率先追逐，其餘大陸漁工約一、二十人分持木棍、木板等器
    物尾隨身後，追逐數十公尺至碼頭斜坡處，甲○○見趙朝國等人追近，恐不能脫
    身，預見以右手所持直徑約一點三公分、長約五十九公分、兩端尖銳之鐵條對人
    拋射，如命中人體要害客觀上足以致人於死，然甲○○為阻擋追者，雖不預期能
    射中要害致人於死，仍基於傷害人身體之犯意，轉身順勢對緊追者奮力拋射出鐵
    條，適趙朝國帶頭緊追至距離約六點五八公尺處，側頭閃避不及，遭該鐵條自左
    顳部耳上方射入頭部，因而受有大腦穿刺傷，造成左顳部耳上方頭皮穿刺裂傷一
    ．五×一．八公分，位於左耳道向上四．五公分，左耳道向後一公分，左顳部頭
    皮下及左顳肌局部出血，左顳骨外板缺損一．八×一．四公分，左顳骨內板向前
    錐狀缺損缺損二．一×一．四公分，大腦左顳葉皮質及實質均破損，形成腔洞，
    止於中線附近腦室，深度約八公分，經送醫後，仍於同日三時三十分許傷重不治
    死亡。
二、案經臺灣基隆地方法院檢察署檢察官據報自動檢舉及基隆市警察局第二分局報告
    臺灣基隆地方法院檢察署檢察官偵查起訴。
    理  由
一、訊據上訴人即被告甲○○坦白承認於右述時地，手持兩端尖銳之鐵條拋射緊追之
    大陸漁工，惟否認有殺人或傷害致死之犯行，辯稱：我去順東發十六號漁船看阿
    山及阿水時，手上沒有拿刀械，也沒有持鐵條揮舞第二次叫囂挑釁，不是針對大
    陸漁工說「來呀！來呀！」，而是叫附近的越南漁工「阿進」、「阿清」來救我
    ，當時有很多大陸漁工拿器械追我，因為腳痛跑不快，怕被追到，為了自衛才撿
    鐵條轉身往後丟過去，阻擋他們追來，撿起就丟，丟了就趕快跑，不知道有沒有
    丟中人，後來警察把我帶走才知道有人死亡，純屬意外，我和被害人互不認識，
    不是要故意殺人或傷害云云。
二、經查：
    (一)被告因同為越南籍漁工「阿山」、「阿水」於「順東發十六號」漁船遭同船之
      大陸漁工毆打，前往停泊於「順東發十六號」漁船旁之「永取二十六號」上出
      言質問大陸漁工發生口角衝突，被告手持類似刀子之器械對大陸漁工揮舞，並
      以國語叫囂「來呀！來呀！」挑釁，後遭大陸漁工群起追趕乃趁隙脫逃，被告
      旋即折返，雙手各持一支黑色鐵條揮舞，並向大陸漁工以國語叫囂「來呀！來
      呀！」再度挑釁，大陸漁工見狀群起追逐，趙朝國追至碼頭坡道處倒地，其他
      漁工紛紛停止追逐扶到碼頭旁亮光處，後來才看見其左耳後上方頭顱流血等情
      ，業經當時適在「順發十六號」漁船目擊挑釁及追逐經過之證人即該漁船船長
      林福蔭於偵查中檢察官訊問時（偵查卷第六十五頁正反面、第六十六頁正面）
      及原審調查時證述明確（原審卷第一一０至第一一五頁）。
    (二)第一次追逐散去後，過了一會兒，三名越南漁工又跑過來，其中一人用國語喊
      「來啊！來啊！」並做手勢比劃，散去的大陸漁工再分持鐵鏟、木棍、木板群
      起追逐至斜坡，其中一名越南漁工跑回站著，手持鐵剷跑在最前面的大陸漁工
      突然手放開往右邊退二步倒地後沒有再動等情，亦經住在被害人趙朝國倒地位
      置之上坡二、三十公尺處，因聽到屋外喧嘩的聲音，起身到屋外陽台往高往下
      看之證人羅光遠於原審結證屬實（原審卷第一二四頁至第一三一頁），至證人
      廖黃玉雖因所在位置目睹經過較不清楚，惟所證述追逐經過亦大致相符（原審
      卷第一一八頁至第一二三頁）。
    (三)被告於首次衝突有持刀械，離去後復帶頭折返，手持生鏽的鐵條向趙朝國拋射
      ，趙朝國慘叫一聲倒地側臥在陳屍處等情，亦經在場尾追而親眼目睹之大陸漁
      工即證人念保程、林在俊於偵查中分別證述明確（偵查卷第六十三頁、第六十
      四頁）。
    (四)由此可知，林福蔭為在場證人，除被告所坦承以鐵條投射拋射緊追者外，其餘
      整個過程均一一目睹，其雖為「順東發十六號」漁船船主兼船長，然其為台籍
      人士，與大陸漁工或越南漁工俱無地緣或利害關係，且案發時其船上同時僱請
      二位越南漁工及二位大陸漁工，而被告及被害人均非其所僱用之漁工，業經其
      於原審證述明確（原審卷第一０九頁），是其證言應無偏頗之虞。其所證大陸
      漁工與越南漁工最先有口角衝突，與越南漁工「阿水」 (NGUYEN XUAN THUY）
      在第一審所證內容相同，所證被告舞動類似刀子之器械，與證人即大陸漁工念
      保程、林在俊所述情節大致相符﹔所證大陸漁工追趕越南漁工二次，與目擊證
      人羅光遠證述內容相吻合﹔所證被告在第一次遭追趕逃離後，邀同另二名越南
      漁工復折返現場，手持鐵條揮舞，口出「來呀！來呀！」再為挑釁，大陸漁工
      乃第二次聚集，並分持木棍等物追趕，被告等三人再度逃離，被害人於追趕中
      倒地，頭顱遭鐵條刺入一節，亦與同為台籍人士目睹經過之羅光遠證述情節互
      核相符，足見證人林福蔭、羅光遠之證詞，與客觀事實相符，堪予採信。職是
      ，本件事實經過，應係被告聽聞越南漁工受人欺負，挺身與大陸漁工理論，並
      揮動類似刀械之器物及出言「來呀！來呀！」挑釁，引起大陸漁工不滿，群起
      追趕，因被告乘隙逃逸，爭執本可落幕，詎被告自認前怨未解，反而遭人趕離
      ，心有不甘，再邀二名越南漁工，其手持鐵條揮舞並作手勢及口出「來呀！來
      呀！」之語叫囂，再度前往挑釁，致激怒大陸漁工，第二次群起聚集追趕被告
      一行三人，因被告見追者逼近恐遭追及，乃轉身向後拋射出手中尖銳鐵條，適
      被害人趙朝國帶頭緊追至距離約六點五公尺處，側頭閃避不及，被鐵條射中頭
      部，應可認定。
    (五)至越南漁工阿山等人所述，被告並未持刀械或鐵條，亦未再度邀人前來，復未
      出言挑釁之證詞部分，及大陸漁工念保程、林在俊等人所述，被告持刀揮砍死
      者，及大陸漁工徒手追趕，未持任何器械證言部分，或係血濃於水，偏袒同國
      蔭、羅光遠等人客觀據實所言不符，尚不足採。
    (六)被害人趙朝國因頭部遭鐵條刺創，造成左顳部耳上方頭皮穿刺裂傷一．五×一
      ．八公分，位於左耳道向上四．五公分，左耳道向後一公分，左顳部頭皮下及
      左顳肌局部出血。左顳骨外板缺損一．八×一．四公分，左顳骨內板缺損二．
      一×一．四公分，為向前錐狀缺損。大腦左顳葉皮質及實質均破損，形成腔洞
      ，止於中線附近腦室，深度約八公分，死亡原因為大腦穿刺傷死亡等情。業據
      臺灣基隆地方法院檢察署檢察官督同法醫師相驗解剖查明無誤，製有勘驗筆錄
      、驗斷書、相驗屍體證明書可稽，復有照片可參，亦有法務部法醫研究所九十
      一年十二月十七日法醫理字第０九一０００四一一四號函所附九一法醫所醫鑑
      字第一三六三號鑑定書在卷足憑（原審卷第四十三頁至第五十頁），而扣案被
      告所拋射之鐵條一支，二端尖銳，直徑約一點三公分，長約五十九公分，表面
      生銹等情，亦據原審院勘驗屬實，有刑事勘驗筆錄暨照片七張在卷可佐（原審
      卷第九十頁至第九十三頁），經送內政部警政署刑事警察局鑑定之結果，其尖
      端處血跡ＤＮＡ與被害人ＤＮＡ─ＳＴＲ型別相符，有該局九十一年十月二十
      一日刑醫字第０九一０二六六四二三號鑑驗書附卷可參（偵查卷第一一二頁）
      ，是被害人確係遭被告拋射之扣案鐵條尖端射中頭部受有大腦穿刺傷致死，應
      無疑問。
    (七)按殺人、傷害致死或過失致死之區別，即在下手加害時有無死亡之預見為斷，
      至受傷處是否致命部位，及傷痕之多寡，輕重如何，僅足供認定其犯意之參考
      ，原不能作為區別之絕對標準。又以生鏽之尖銳鐵條對人拋射，是否有殺人之
      決意，原應參酌當時情況觀其行為之動機，視其下手之情形及拋向之部位，與
      受傷之輕重等等，以為綜合之判斷。查被告與被害人素無仇怨，被告係不滿大
      陸漁工與其同國籍之越南漁工「阿山」、「阿水」衝突，致使雙方發生爭執，
      大陸漁工持械追逐逼近，才以鐵條朝追逐在後之大陸漁工拋射，並非手持鐵條
      向被害人刺擊，或於被害人倒地後復行攻擊行為，是被告主觀上應無置被害人
      於死之決意。而本件外籍漁工糾紛事件，屬偶發衝突，被告轉身順勢拋射其手
      上之鐵條後立刻逃逸，僅為阻擋追兵，不預期能命中要害致人於死，是亦應無
      殺人之不確定故意。次桉刑法上之加重結果犯，以行為人能預見其結果之發生
      為要件，而所謂能預見，乃指客觀情形而言，與主觀上有無預見之情形不同。
      刑法第二百七十七條第二項前段之傷害致人於死之罪，係因犯傷害罪之基本犯
      罪行為，因而發生原所不預期但得預見之死亡加重結果；而傷害之原因與死亡
      之結果間並須有相當因果關係存在，始得成立。本件檢察官於九十一年九月二
      十一日赴基隆市長潭里漁港內現場勘驗，依據被告及證人念保程所述，對照現
      場跡證丈量被告持鐵條投射被害人之距離約六點五八公尺等情，有檢察官勘驗
      筆錄（相驗卷第十四頁）及現場丈量照片（相驗卷第三十二頁至第三十四頁）
      、現場血跡、鐵鏟、拖鞋等物照片（偵查卷第四十四頁及第四十五頁）附卷可
      證，雖證人羅光遠另證述彼此相距七、八公尺（原審卷第一二九頁），然該證
      人羅光遠所目擊之位置，距離死者倒地位置約二、三十公尺遠，觀察難免有誤
      差，自不若被告及位於被害人倒地旁之大陸漁工即證人念保程近距離所眼見描
      述，並檢察官親赴現場履勘依跡證實際丈量之距離為精確。因此，以該直徑約
      一點三公分、長約五十九公分、兩端尖銳之鐵條對人拋射，如命中人體要害足
      以致死，客觀上雖能預見，然被告並未經過拋擲訓練，在相距六點五八公尺之
      距離，於追逐途中，心不平氣不和、無法靜心屏氣瞄準情境下，縱被告為漁船
      漁工，所從事捕魚工作足以使其臂力優於常人，然此情境下拋射鐵條，能直接
      命中對方頭部之機率極低，且被告係為阻擋追兵而轉身順勢拋射鐵條，其主觀
      上應無預期能命中人體要害致人於死。次查，被告所擲之鐵條，兩端尖銳，業
      如前述，近距離對人奮力拋擲，足以造成人之身體受傷，此為一般人所共知，
      而當時被告遭大陸漁工追趕，恐不能脫身，其轉身順勢拋射鐵條，旨在阻擋追
      兵，甚至造成追者傷害以阻擋來者，俾能逃脫，是其有傷害人身體之故意甚明
      ，在客觀上並因此造成被害人死亡之結果，自應負傷害致死罪責。另按，過失
      致死罪，以行為人完全無殺人故意或傷害故意，僅係一時疏忽或懈怠，不慎致
      他人於死，始足當之。本件被告有傷害之故意已如前述，礙難從寬論以過失致
      死罪名。
    (八)按「正當防衛」，為以「正」對「不正」之行為。依目擊證人林福蔭、羅光遠
      前開證述內容，被告係在逃脫大陸漁工追打後，再度持鐵條返回漁港尋釁，致
      使被害人及其他大陸漁工再度持械追逐，被告再向大陸漁工拋擲手上鐵條。從
      而被告既挑釁在先，本身已有不正之行為，自無主張正當防衛或防衛過當之餘
      地。次按凡行為人自己故意引起危險，縱危險行為係因自己之行為所招致者，
      依學者通說，仍認其有危難性，然其本意如在憑藉緊急避難而實行犯罪者，則
      其挑逗行為原為實施犯罪計畫之一部分，自不得為緊急避難。查被告手持鐵條
      第二次前往叫囂挑釁之前，既已先與大陸漁工發生口角衝突，並手持類似刀子
      之器械揮舞及叫囂挑釁，嗣雙方發生追逐，而大陸漁工聚集人數遠較被告糾合
      之越南漁工人數為眾，各自退去後，被告竟又立即持兩支尖銳鐵條再度挑釁，
      雙手揮舞鐵條，口喊「來呀、來呀」，則基於之前甫發生之衝突挑釁經驗，被
      告再次前往揮舞鐵條叫囂挑釁時，其就大陸漁工勢必又再聚集較多人數追逐對
      抗，顯有預見，其面對此一可得預見之結果，仍於遭追逐中順勢朝對方拋射出
      該尖銳鐵條，終而擊中對方，則其雙手各持鐵條揮舞及叫囂故為第二次挑釁，
      自可評價屬其實施拋射鐵條傷人之犯罪計畫內之挑逗行為。被告甫先持刀械挑
      釁，對人揮舞，於遭人數較多之對方追逐未果各自散去後，旋又再持尖銳鐵條
      前往叫囂挑釁，自不得主張其係出於避難意思之緊急避難行為。況刑法第二十
      四條第一項前段緊急避難，以因避免自己或他人生命、身體、自由、財產之緊
      急危難而出於不得已之行為為要件，所謂不得已之行為，即其行為之取捨，只
      此一方，毫無選擇餘地，或選擇之可能性者而言。如緊急危難發生之際，尚有
      其他方法可以避免自己或他人權益之危害者，即難謂為不得已。被告從遭大陸
      漁工分持鐵鏟、木棍、木板等器物追逐，衡情仍可揮動手中二支鐵條以暫時阻
      擋追者，且戰且退，或一邊以鐵條揮舞，一邊向越南漁工求援，仍可以其他方
      法阻擋大陸漁工之追逐，其拋射鐵條亦難評價為別無其他方法可行之不得已行
      為甚明。是被告自不得主張正當防衛或緊急避難。
    (九)綜上所述，被告前開所辯均不足採，本件事證明確，被告犯行足以認定。
三、核被告所為，係犯刑法第二百七十七條第二項前段之傷害人之身體，因而致人於
    死罪。檢察官認被告係犯刑法第二百七十一條第一項之殺人罪，尚有未洽，起訴
    法條，應予變更。原審對被告論罪科刑，固非無據，惟查(一)刑法上之加重結果犯
    ，以行為人能預見其結果之發生為要件，而所謂能預見，乃指客觀情形而言，與
    主觀上有無預見之情形不同。刑法第二百七十七條第二項前段之傷害致人於死之
    罪，係因犯傷害罪之基本犯罪行為，因而發生原所不預期但得預見之死亡加重結
    果；而傷害之原因與死亡之結果間並須有相當因果關係之存在，始得成立，則此
    項構成要件有關之事實，自均應詳加認定明確記載，始足資為論科之依據。原判
    決對於被告持鐵條向趙朝國拋射，致該鐵條自趙朝國左顳部耳上方射入其頭部，
    深度達八公分，而受有腦部穿刺傷，能否預見死亡結果發生之要件，於事實中並
    未認定記載，理由中復未說明論述，則其遽論被告以傷害致人於死之罪，尚有未
    洽。(二)原判決事實欄認定被告向趙朝國拋射鐵條，致該鐵條自趙朝國左顳部耳上
    方射入其頭部，深度達八公分，趙朝國因而受有腦部穿刺傷之傷害，理由中則記
    載被害人因頭部遭鐵條刺創，造成左顳部耳上方頭皮穿刺裂傷一‧五×一‧八公
    分，位於左耳道向上四‧五公分，左耳道向後一公分，左顳部頭皮下及左顳肌局
    部出血。左顳骨外板缺損一‧八×一‧四公分，左顳骨內板缺損二‧一×一‧四
    公分，為向前錐狀缺損，大腦左顳葉皮質及實質均破損，形成腔洞，止於中線附
    近腦室，深度約八公分，其事實之認定與理由之論述，自屬不相適合，亦有未洽
    。(三)又原判決事實欄記載被告基於傷害之犯意，遂以右手所持鐵條一支，向距離
    約六點五公尺處之趙朝國奮力拋射；然理由中則說明被告當時朝被害人趙朝國投
    擲鐵條處，與被害人趙朝國間距離約六點五八公尺等情，其事實記載與理由說明
    歧異，亦有未合。(四)原審疏未審就被告為越南國籍人，離鄉背井渡海來台擔任漁
    工謀生，出於關切同胞越南漁工之情懷，及其犯罪時所受之刺激，量處被告有期
    徒刑九年，稍嫌過重。是故被告上訴否認有傷害致人於死犯行，雖無理由，但原
    判決既有前述可議之處，自應由本院撤銷改判。本院審酌被告前遭大陸漁工追趕
    ，全身而退，仍不知警惕，猶恣意攜鐵條再度挑釁，致觸怒大陸漁工而不自省，
    最後釀成慘案，奪去一條人命，然被告並無前科素行，因生活困難來台謀生，不
    滿同國籍越南漁工遭大陸漁工欺侮始前往尋釁，嗣不知檢束再度帶頭挑釁，最後
    以鐵條朝大陸漁工拋擲致射中被害人，及其犯罪後態度等一切情狀，量處如主文
    第二項所示之刑，以示懲戒。扣案之鐵條一支，雖係供犯罪所用之工具，但非屬
    被告所有，另未扣案之鐵條一支及類似刀子之器械一把，亦非供本案犯罪所用，
    均不為沒收之諭知。
據上論斷，應依刑事訴訟法第三百六十九條第一項前段、第三百六十四條、第二百九
十九條第一項前段、第三百條，刑法第二百七十七條第二項前段，判決如主文。
本案經檢察官劉靜婉到庭執行職務。
中　　　華　　　民　　　國　　　九十三　　　年　　一　　月　　二十八　　日
                              臺灣高等法院刑事第十八庭
                                  審判長法  官　吳　　　敦
                                        法  官  吳　明　峰
                                        法  官  梁　宏　哲
右正本證明與原本無異。
如不服本判決，應於收受送達後十日內向本院提出上訴書狀，其未敘述上訴理由者，
並得於提起上訴後十日內向本院補提理由書（均須按他造當事人之人數附繕本）。
                                        書記官　劉　貞　達
中　　　華　　　民　　　國　　　九十三　　　年　　一　　月　　二十九　　日
附錄本案論罪科刑法條全文
刑法第二百七十七條：
傷害人之身體或健康者，處三年以下有期徒刑、拘役或一千元以下罰金。
犯前項之罪因而致人於死者，處無期徒刑或七年以上有期徒刑；致重傷者，處三年以
上十年以下有期徒刑。
